最　高　行　政　法　院　判　決　　　　　　　　　九十一年度判字第一二一八號
　　再 審原 告　甲○○
　　再 審被 告　財政部臺灣省北區國稅局
　　代 表 人　　林吉昌
右當事人間因綜合所得稅事件，再審原告對本院中華民國八十八年四月二十三日八十
八年度判字第一四三三號判決提起再審之訴。本院判決如左：
　　主  文
再審之訴駁回。
再審訴訟費用由再審原告負擔。
　　事  實
緣再審原告民國八十年度綜合所得稅結算申報，漏報取自國防部中山科學研究院（下
稱中科院）之薪資所得計新臺幣（下同）四八六、○八○元，再審被告乃核定補徵稅
額七六、六一五元。再審原告不服，申請復查，未准變更，提起訴願、再訴願，均遞
遭決定駁回，遂提起行政訴訟，經本院八十八年判字第一四三三號判決（以下簡稱原
判決）駁回，再審原告復以原判決有修正前行政訴訟法第二十八條第一款、第七款、
第十款現行行政訴訟法第二百七十三條第一項、第十一款、第十三款、第十四款之再
審事由，對之提起再審之訴，茲摘兩造訴辯意旨如次：
再審原告起訴意旨及補充理由略謂︰一、稅捐稽徵法第一條之一明定：「財政部依本
法或稅法所發布之解釋函令，對於據以申請之案件發生效力。但有利於納稅義務人者
，對於尚未核課確定之案件適用之。」是以財政部稅制委員會於七十九、八十三、八
十七年度所出版各年度所得稅法令彙編及八十六年稅捐稽徵法令彙編中，其首揭財政
部七十九年十月十八日台財稅第000000000號函、財政部八十三年八月三十
一日台財稅第八三一六○七六六一號函、財政部八十七年九月二十一日台財稅第八七
一九六五三六六號函、財政部八十六年七月十一日台財稅第八六一○七○○六九號函
各函示皆揭示：「本部及各權責機關在民國某年某月某日前發布所得稅釋示函令（稅
捐稽徵釋示函令），凡未編入該各年度版之所得稅法令彙編（稅捐稽徵法令彙編）中
，自民國七十九年十一月五日、八十三年十月一日、八十六年八月一日、八十七年十
一月一日起，非經本部重行核定，一律不再援引適用」。經再審原告詳查各該年度版
之所得稅法令彙編（稅捐稽徵法令彙編）中，皆未列入財政部六十八台財稅第三八五
○一號函及行政院八十四年台八十四財三七○○七號函，依上開各函示之意旨，應為
無效之函示，必經各權責機關重新核定後，始重新生效。就稅捐稽徵法第一條之一之
立法旨意，對據以申請案件發生效力，且為對納稅義務人有利者，應適用之，故財政
部六十八年台財稅第三八五○一號函及行政院八十四年台八十四財三七○○七號函對
中科院非軍職人員無拘束力，政府機關施政最忌反覆無常，憲法層次「禁反言」原則
，具有拘束立法、司法、行政三者之效力，合先明。二、所得稅法第四條第八款於
五十二年修正公布施行，稅捐稽徵機關理應於五十五年中科院創立時，即應依所得稅
法之規定，據以主張中科院非軍職人員所領「品位加給或技術加給」為應稅所得，方
無瀆職行政疏失之責任發生。卻遲至六十八年方在檢舉人貪圖鉅額檢舉獎金誘惑下檢
舉，始以六十八年台財稅第三八五○一號函徵免原則，並以「如係、如屬」等關鍵詞
授權中科院自行認定「品位加給、技術加給」為合於所得稅法第四條第八款之免納所
得稅之研究補助費，且行政院、國防部、中科院基於國防武器自主研發政策需要，並
未示知員工知悉。況財政部雖發文給國防部後，歷經十四年（六十九年至八十三年）
，卻無進一步具體作為，實難令人相信。唯一合理的解釋，就是配合歷任行政院長的
國防武器自主研發的政策，以獲得國防實質嚇阻戰略，保障了人民的自由與尊嚴，避
免我方防禦力量過度虛弱，導致共軍進犯，維持了安定的社會秩序，使大、中、小企
業能夠發達茁壯，創造舉世稱羨的經濟奇蹟，所增進公共利益實遠大於「品位加給或
技術加給」稅課利益。是以中科院非軍職人員之「品位加給及技術加給」的免稅權利
是執行國家基本國策保護中華民國憲法法統於不墜，所獲得的人民之其他自由與權利
，合於憲法第二十二條及第二十三條的要件。如此長達二十八年之久（五十五年至八
十三年），且與促進產業升級條例同為合於租稅優惠獎勵原則之定義：「【租稅優惠
】者在於具有相同負擔能力，為誘導其某一特定行為，以違反【量能原則】創造租稅
特權取得租稅利益，是以租稅優惠之憲法審查標準在於目的【所獎勵誘導之行為】與
手段【租稅特權】間是否符合【比例原則】」，基於此原則（憲法第二十三條）及憲
法第一百六十六條、第一百六十七條及憲法增修條文第十條基本科學研究發展國策，
即以誘導激發中科院非軍職人員自主防衛武器的原創力，以最高行政裁量權核予「品
位加給或技術加給」為免稅待遇，何況就所得稅法第四條第八款前段、稅捐稽徵法第
一條之一及第四十八條之三的立法本意及所得稅法令彙編、稅捐稽徵法令彙編首揭各
函示之意旨下，中科院員工及一般人民皆已相信其為「品位加給及技術津貼」實質免
稅的既存法秩序之存在，實已擁有「信賴保護原則」之適用。鈞院對中科院數百份判
決理由書中，皆指明「信賴保護原則」，係指人民信賴政府機關之決定，就其生活關
係已有適當之安排，應給予保護或給予合理補償而言。三、監察院在八十五年院台財
字第二四五七號函中，亦調查指出桃園縣稅捐稽徵處大溪分處於八十年四月八日回復
檢舉納稅義務人，亦認為「研究加給、技術加給」係政府為獎勵科技人員科技研究工
作之補助費，而再審被告於八十二年四月十五日北區國稅三第八二○○七三○七號函
認「品位加給及技術津貼」可否適用所得稅法第四條第八款，亦有疑義．．．應採不
溯既往原則，明定自．．．」所以本案未納稅，非可歸責於納稅義務人；又監察院分
別以八十七年十一月二十日八七院台財字第八七二二○○五八○號及十二月二十二日
八七院台財字第八七二二○○六五八號函亦表明對中科院非軍職員工之處置顯非公平
，而係中科院及稅捐機關之行政疏失所致；就桃園縣稅捐稽徵處大溪分處於八十年四
月八日的函復檢舉人之函，中科院非軍職人員主觀上並無違章漏稅之故意，應享有「
信賴保護原則」之適用。四、李前總統於八十五年五月八日在中常會指責：「中科院
補稅問題，五年前就已發生，也交代了很多次，但相關單位都沒有果斷地解決問題，
到底是誰的錯，要徹底去了解，如果是政府的錯，政府應該負責加以解決，錢應該由
政府支出。」又於八十四年十月十二日在國軍軍事會議中裁示：「中科院非軍職員工
所領之品位加給及技術津貼所得稅追繳案，財稅單位對法律之引用不宜因時而異，以
溯及既往方式追課亦有不妥，本案涉及人數眾多，波及層面甚廣，其可能衍生之社會
問題應予重視，希行政院相關單位重視，儘速妥善處理，以免影響政府威信及當事人
權益。」五、八十七年十月十二日工商時報第四版刊出記者就中科院非軍職員工所得
稅行政訴訟事件，訪問最高行政法院鍾曜唐院長，鍾院長建議應由財政、國防兩部協
商解決，由此可見本案所得稅追補繳案，錯不在員工。六、本案中科院於八十五年二
月十二日補寄之扣繳憑單係屬偽造文件：按中科院於八十三年以前所開具之扣繳憑單
上所填載之扣繳義務人為院長劉曙晞上將，但中科院於八十五年二月十二日補寄已退
休或現職員工有關「品位加給或技術津貼」之扣繳憑單上所填記之扣繳義務人竟是已
離職他調多時之前主計處長周和漢和陳榮讚兩人。經查證兩人皆言中科院其時之主計
處長吳俊勢少將皆未徵詢兩人之同意，即擅自用其二人之名義補發此一有違法理之扣
繳憑單，而具有調查偵搜權之稅捐機關，竟以此不合法補發之扣繳憑單為補稅依據，
實有違具有調查偵搜權之機關，不得以非法手段所獲得之證據，為課人民以納稅義務
之憑借的證據法則限制。試問如無扣繳憑單上客觀平實之所得記載，則稅捐稽徵機關
與納稅義務人之糾紛將永無寧日。而鈞院認為不以扣繳憑單之有無為課稅唯一依據，
亦有待商確；而陳榮讚、周和漢、吳俊勢等人以奉命行事為由，打國家賠償訴訟，則
屬另一大事。七、本案經認定「品位加給或技術津貼」為中科院非軍職人員之薪資所
得，必定要補繳所得稅，則中科院非軍職員工自五十五年成立至八十四年十二月底止
，退休離職人員不少，即可向國防部暨中科院請求補發全額退休金差額，則將使國庫
損失甚鉅，且對於去逝之員工其欠稅如何處理，退休金之差額是否其家屬也可以要求
追補．．．等等，故本案應以憲法第十五條、第二十二條、第二十三條及所得稅法第
四條第八款前段、稅捐稽徵法第一條之一、第四十八條之三、所得稅法令彙編首揭三
函、稅捐稽徵法令彙編首揭函示、桃園縣稅捐稽徵處大溪分處八十年四月八日函復檢
舉人之函暨長達二十八年之久實質免稅所成之既存之法律秩序（租稅法律主義），以
及「信賴保護原則」、「比例原則」等憲法層次相一致的倫理價值觀之原則來審慎判
決，以維再審原告權益。八、基於訴願法第二條規定之立法意旨，財政部及地方稅捐
機關理應於民國五十五年中科院依動員戡亂臨時條款創立時，即應依所得稅法之規定
，強制向中科院非軍職員工課徵「品位加給、技術津貼」稅賦，方符合行政主管機關
之正確行政行為。雖於六十八年因納稅義務人貪圖檢舉獎金檢舉，方於六十八年十一
月三十日匆匆以（六八）台財稅第三八五○一號函徵免原則，以「如係、如屬」等關
鍵詞授權中科院自行認定「品位加給、技術津貼」為合於所得稅法第四條第八款前段
屬於免納所得稅之研究補助費外，復為配合兩位蔣故總統、歷任行政院長之國防武器
自主研發政策，以獲得國防實質嚇阻戰略能力，保障人民之生存、自由及尊嚴，更進
一步在財政部所出版各年度版所得稅法令彙編、稅捐稽徵法令彙編中，刻意隱去財政
部六十八年台財稅第三八五○一號函之積極作為，使全國人民、法學界、律師界皆不
知有此函示存在，而在六十九年至八十三年以前亦從未對「品位加給、技術津貼」開
立繳稅扣繳憑單，更使人民信賴中科院非軍職員工所領之「品位加給、技術津貼」為
符合所得稅法第四條第八款前段免稅要件為免稅所得，而在中科院對外招考員工時，
就前仆後繼地投入中科院懷抱，竭盡心智為獲得國防實質嚇阻戰略能力而努力研發，
就訴願法第二條行政處分之定義來看，已構成有效的認可免稅行政處分，蓋民國六十
八年財政部及稅捐稽徵機關已知悉中科院非軍職員工已領有「品位加給、技術津貼」
之事實，卻從民國六十九年至八十三年長達十四年之久，以上述積極作為配合認可，
就一般人民以第三者的角度來看，應視為已駁回檢舉人檢舉訴願之行政處分，從而中
科院非軍職員工應享有「信賴保護原則」之適用。九、稅捐稽徵法第一條明白規定稅
捐稽徵法未規定事項，適用其他有關之法律規定；同法第三十八條復規定不服稅捐稽
徵機關復查決定，得依法提起訴願，則訴願法為有關聯之法律，已昭然明確。就（修
正前）訴願法第二條所定的行政處分要件來論，財政部及再審被告再如何文過飾非或
遁詞巧辯，亦不能改變已構成核可免稅處分之既存事實，蓋作為或不作為皆屬於單方
行政行為，就此，立法先賢必已預見行政主管機關會有怠惰、反覆無常、諉過於民之
不當行政行為發生，致損及人民應受憲法保障之財產權或依法節稅權等權利或利益之
事實，而立此法條以為導正之本意，是為法之所當然。況且關係本系爭案件適用「信
賴保護原則」，已由中科院員工依法向監察院聲請於八十八年十月二日獲得。桃園縣
稅捐稽徵處大溪分處於八十年四月八日駁回檢舉人之釋示，謂：「．．．二、查國防
部中山科學研究院稱其員工薪資分成本俸及研究加給兩部分，本俸依法課稅；至於研
究加給係政府為獎勵科技人員科技研究工作之補助費，此研究補助費台端建議應改成
單一薪俸核課綜合所得稅，以健全所得稅制，此案俟所得稅法修正時，將一併建議上
級單位參採。．．．」，揆諸上述釋示，足證當時負責中科院國稅稽徵業務之大溪稅
捐分處，再度明確認定中科院非軍職員工所領之研究補助費合於所得稅法第四條第八
款前段免稅規定，為免稅之所得，駁回檢舉人的檢舉，而檢舉人亦認為係駁回其檢舉
。嗣桃園縣稅捐稽徵處大溪分處並未就其檢舉，而對中科院本身或非軍職員工之納稅
義務人，依稅捐稽徵法第三十條、第三十一條及所得稅法第七十九條、第八十條、第
八十一條、第八十三條、第九十五條所賦予的法定職權為調查核定，開立核定稅額通
知書、繳款書，命其補繳，此可由監察院八十五年三月十五日所發布之糾正案第項
甲事實第四段所記述：「．．．八十一年九月又有納稅義務人檢舉略以：『政府財政
負擔沈重，中科院給付非軍職人員所得有低報，造成課稅不公，請研究改進，以增裕
稅收．．．』」之實情而得證。因之斯時財政部及核課主管機關以其法定職權，從五
十五年至八十二年長達二十七年之久，對中科院非軍職員工所領「品位加給、技術津
貼」部分未以核定稅額通知書為應稅之補徵作為，實是認定系爭所得，合於所得稅法
第四條第八款前段規定，為免稅所得，殆無疑義，並已構成核定免稅之既存法秩序，
而再審被告故意隱瞞此一事實，使鈞院誤判。十、復就財政部賦稅署八十八年一月十
八日台稅一發第八八一八九五八二一號書函所載：「國防部中山科學研究院非軍職人
員薪給中之『品位加給』及『技術津貼』徵免所得稅案，肇始於民國六十八年，由該
院員工具名檢舉該院非軍職人員所領取『品位加給』及『技術津貼』未依法納稅。由
行政院將檢舉函轉財政部，經財政部函請國防部查明給付之性質，惟國防部函覆基於
業務機密之理由無從提供．．．」，可知財政部至遲於六十八年已經知悉發現中科院
非軍職人員領有「品位加給」及「技術津貼」之事實，並亦擬具處理辦法報請行政院
函准備查在案。反之，就修正前訴願法第二條第二項：「中央或地方機關對於人民依
法聲請之案件，於法定期限內應作為而不作為，致損害人民之權利或利益者，視同行
政處分」之有效定義而論，財政部至遲於六十八年已由檢舉人依所得稅法第一百零三
條告發中科院非軍職員工領有品位加給、技術津貼之事實，屬已發現知悉課稅資料，
當時財政部如堅持「品位加給、技術津貼」為所得稅法第八條第四款但書部分所稱核
屬勞務所得，非免稅所得，即應命各地稅捐稽徵機關於核定六十九年所得稅結算申報
時，發現中科院非軍職員工，仍未申報研究補助費之所得後，依稅捐稽徵法第三十條
、第三十一條、所得稅法第七十九條、第八十三條、第九十五條等有關法條為調查核
定之法定行為，並開立「核定稅額通知書」予中科院非軍職員工，為法定期間應為之
作為，再審被告在長達十餘年中不處分中科院非軍職員工所領「品位加給、技術津貼
」之不作為事實，一方面駁回檢舉人之檢舉，影響檢舉人領取檢舉獎金之權利，另一
方面復損害中科院非軍職員工依法節稅權、工作選擇權、生涯規劃處置財產權，已符
合修正前訴願法第二條第二項之要件，視同核可中科院非軍職員工所領「品位加給、
技術津貼」為免稅之研究補助費，殆無疑義；若非在行政院會議中財政部、國防部已
達成為國防自主研發政策，應予免稅之認定，而無須調查核定，否則以稅法授予稽徵
機關查核之森嚴，那有任何機關首長、企業主或納稅義務人能身免。故再審被告刻意
隱去財政部六十八年台財稅第三八五○一號函之積極作為，中科院非軍職員工所領之
品位加給、技術加給，非屬另行發現課稅之資料，應享有充分的「信賴保護原則」之
適用；而桃園縣稅捐稽徵處大溪分處基於職權（依修正前訴願法第二條前段是謂有權
解釋之機關）復於八十年四月八日駁回檢舉人之檢舉，再度確認中科院非軍職員工所
領之品位加給、技術津貼為合於所得稅法第四條第八款為免稅所得，而再審被告於八
十三年一月二十二日始以北區國稅大溪審第八三○○一二七二號函明確表示變更以往
已核可免稅之處分。十一、再查，信賴保護原則為戰後在西德發展成功之原則，最先
適用於授益性質行政處分之撤銷，其後此項原則經該國憲法法院之不斷引用，逐漸成
為憲法層次之法則，不僅拘束行政部門，對立法及司法部分亦有拘束力。學說學理及
裁判實務均支持信賴保護原則之適用，如吳庚之「行政法之理論與實用」、城仲模之
「行政法裁判百選」及鈞院五十四年度判字第二五五號判決。再審被告八十三年一月
二十二日北區大溪審第八三○○一二七二號函行政命令溯及既往，即違反「信賴保護
原則」。復據八十八年二月三日新公佈之行政程序法第一百十八條已將上述信賴保護
原則具體化規範。十二、系爭案件第一次獨立行政處分發生於六十八年，依財政部賦
稅署八十八年一月十八日台稅一發第八八一八九五八二一號書函所載，可證明本案係
由人民依所得稅法第一百零三條檢舉，但財政部為配合獲得國防實質嚇阻戰略能力，
而有六十八年台財稅第三八五○一號函授權中科院自行認定之作為，並未於法定期間
內滿足檢舉人領取檢舉獎金之權利，復又損及中科院非軍職員工依法節稅權、工作選
擇權、生涯規劃財產處置權，已符合訴願法第二條、新的行政訴訟法第二百零一條行
政處分之要件，已構成核可免稅行政處分十餘年。而第二次獨立行政處分發生於八十
年四月八日，負責中科院國稅稽徵業務之地方機關桃園稅捐稽徵處大溪分處於八十年
一月二十六日約談中科院，經該院派員向承辦人羅肇松先生解釋未扣稅引用法條後，
其同意摘錄要點向財政部賦稅署回報，更於同年四月八日以：「．．．研究加給係政
府獎勵科技人員科技研究之工作補助費．．．」之函釋駁回檢舉人，並以其法定職權
不開立核定稅額通知書補徵中科院所核發之研究補助（即品位加給或技術津貼），此
一具有公法上效果之單方行政行為再度確認系爭研究補助是屬所得稅法第四條第八款
前段為獎勵研究而有免稅之適用，由此可見該管核課稅捐機關之所以不作為。復就監
察院（八五）院台財字第二四五七號、第二七六七號函函復納稅義務人行政院之調查
報告第四段：「．．．是本案未依法納稅，非可歸責納稅義務人，而係中科院及稅捐
稽徵機關之行政疏失。」而財政部八十五年十二月五日台財稅第八五一九二八○九一
號函中說明第三段：「．．．參照大法官會議釋字第二七五號解釋，非可歸責於納稅
義務人．．．」亦明確證明桃園稅捐稽徵處大溪分處八十年四月八日回覆檢舉人函之
單方行政行為，非出自受益人（即再審原告）以詐欺、脅迫、或賄賂方法，或提供不
正確資料或不完全陳述而得，再者受益人為善良以科技報國之國民，信賴國防部及中
科院之法律主張，理屬自然，故亦無明知行政處分違法或因重大過失而不知者之情事
可言。如參照鈞院就「信賴保護原則」所為意旨，則既存之法秩序與政府機關之決定
，已因有權解釋機關所為之行政處分而確立，致再審原告等中科院非軍職員工相信此
一既存之法秩序，信賴此一政府機關之決定，而安排其生活或處置其財產，則核課機
關及其上級督導機關事後因主管人事之更替而認知有所不同，而改為核課之應納所得
，也不能因嗣後法規、命令之制定或修正，使再審原告遭受不能預見之損害，以保護
人民即再審原告之既得權益。而在此原則之適用下可知，縱然法令有所謂追溯規定，
但因已明確禁止新制定或修正法規、命令有溯及既往之效力，使人民更為不利，舉重
所以明善良第三者即再審原告受益人既無行政程序法第一百十九條所訂「信賴不值得
保護」之情事，則同法第一百十八條「違法行政處分經撤銷後，溯及既往失其效力．
．．」之拘束自應生效。第三次獨立之行政處分即再審被告所屬大溪稽徵所八十三年
一月二十二日北區國稅大溪審第八三○○一二七二號函件通知、八十四年八月十四日
台財稅第八四一六四一四一八號函釋暨行政院秘書長八十四年十月十七日台八十四財
三七○○七號函釋，撤銷八十年四月八日桃園縣稅捐稽徵處大溪分處之行政處分，核
定系爭所得（品位加給或技術津貼）為應納稅之重新認定，應於新處分作成之後方能
發生效力，不能驟然推翻前面既有法秩序，方足以維持人民對法秩序之信賴。而再審
原告所爭執者，乃八十年度所得稅，應有此信賴保護之適用，自不待言。再審被告刻
意隱瞞此對再審原告有利之事實，尚祈鈞院依修正後行政訴訟法第一百三十三條：「
行政法院於撤銷訴訟，應依職權調查證據．．．」等規定，調查就修正前訴願法第二
條、修正後訴願法第三條、行政程序法第九十二條行政處分的定義所形成的既存之法
秩序及政府機關的決定之事實，並依修正後行政訴訟法第二百五十三條但書第三款規
定舉行言詞辯論後，再依行政程序法第一百十八條規定為判決。另原審亦無審酌此會
嚴重影響是否有信賴保護之判斷之證物，再審原告據此提出再審，尚祈請鈞院能向監
察院及財政部調閱此一具有影響性之八十年四月八日之函釋，以為重新判斷。十三、
為此請判決廢棄原判決，並撤銷原處分及一再訴願決定，另行言詞辯論及命中科院參
加訴訟等語。
再審被告答辯意旨略謂：按「左列各種所得，免納所得稅：．．．八、中華民國政府
或外國政府，國際機構，教育、文化、科學研究機關、團體、或其他公私組織，為獎
勵進修、研究或參加科學或職業訓練而給與之獎勵金及研究、考察補助費等。但受領
之獎學金或補助費，如係為授與人提供勞務所取得之報酬，不適用之。」，「一、凡
依職級按月定額發給者，應屬各該研究人員之薪資所得，應於給付時應依法辦理扣繳
，所得人並應於年度結算申報時合併申報課稅。二、如係按研究計劃個案給付、並非
通案按職級按月給付者，則為研究補助費，依法可免納所得稅。三、如屬第一種情形
，中科院以往未依法扣繳，所得人以往年度亦未申報納稅者，應即請中科院轉知各所
得人自行向稽徵機關補報並補繳應納稅款，可免予處罰，自六十九年一月起，中科院
應於給付時依法扣繳，所得人應於每年終後合併申報綜合所得稅。四、本案經報奉行
政院六十八年十一月八日台六十八財第一一二○四號函准予備查在案。」，「中科院
給付非軍職人員「科技品位加給」暨「技術津貼」之所得稅徵免原則，仍請依本部六
十八年十一月三十日台財稅第三八五○一號函辦理。」分別為所得稅法第四條第八款
所規定及財政部六十八年十一月三十日台財稅第三八五○一號函、八十四年八月十四
日台財稅第八四一六四一四一八號函釋在案。次按「中科院給付非軍職人員之科技品
位加給暨技術津貼，免扣繳所得稅一案，與現行法令規定不合，奉示：本案應依法課
徵所得稅；至追課以往年度所得部分，請洽商財政部妥為處理．．．。」復為行政院
秘書長八十四年十月十七日台八十四財三七○○七號函釋在案。經查中科院之預算雖
分別依計畫編列人事費支應其員工之各項給與，但實際上領受「科技品位加給」或「
技術津貼」之非軍職人員，無論配屬之單位或參與不同計畫，悉依該院所訂「科技人
員品位加給支給標準表」、「技術員薪給標準表」之等級，每月按級定額領取「科技
品位加給」或「技術津貼」。該院與其聘僱人員之約定事項亦載明所指薪給，除實物
代金及眷補費外，包括全部給與，是以該院非軍職人員所領受之「科技品位加給」或
「技術津貼」，核屬其因提供勞務所取得之報酬，另再審被告於八十二年間曾派員前
往該院現場瞭解結果，該院支付非軍職人員之「科技品位加給」及「技術津貼」係採
按月給付方式，是依前揭法條及函釋規定，原核定以系爭薪資所得（研究補助費或品
位加給）四八六、○八○元，併課當年度綜合所得額，核定應補稅額七六、六一五元
，要無不合，請予維持。又本件原核定發單補徵稅款，並未逾稅捐稽徵法第二十一條
所定核課期間，再審原告所稱基於信賴利益不宜追溯補徵等節，殊無足採。另再審原
告訴稱依所得稅法第九十四條第一項規定扣繳義務人即中科院主辦會計有先行代納稅
義務人繳納之義務，國稅局直接向中科院非軍職員工追課，有違該條法定之程序正義
乙節；惟按「凡有中華民國來源所得之個人，應就其中華民國來源之所得，依本法規
定，課徵綜合所得稅。」、「納稅義務人應於每年二月二十日起至三月底止，填具結
算申報書，向該管稽徵機關，申報其上一年度內構成綜合所得總額．．．，以及有關
減免、扣除之事實，並應依其全年應納稅額減除暫繳稅額及尚未抵繳之扣繳稅額，計
算其應納之結算稅額，於申報前自行繳納。．．．。」分別為所得稅法第二條及第七
十一條第一項所明定。是本件再審原告既有前揭規定之應稅所得，即應依法合併申報
綜合所得稅，其未依規定合併申報，再審被告據以併課補徵，要無不合。至再審原告
所訴原判決「適用法規錯誤」之理由，僅為其對法律上見解之歧異，要難謂符合修正
前行政訴訟法第二十八條第一款規定之要件，請求判決駁回再審原告之訴等語。
　　理  由
按修正前行政訴訟法第二十八條第一款所謂適用法規顯有錯誤（即修正後之第二百七
十三條第一項第一款），係指原判決所適用之法規與該案應適用之現行法規相違背，
或與解釋判例有所牴觸者而言。至於事實之認定或法律上見解之歧異，再審原告對之
縱有爭執，要難謂為適用法規顯有錯誤，而據為再審之理由。又同條第七款（即修正
後第二百七十三條第一項第九款）所謂為判決基礎之證物係偽造或變造者，係指該證
物經採為判決基礎，且經宣告有罪判決確定為限。本件再審原告八十三年度綜合所得
稅結算申報，漏報其取自中科院之薪資所得四八六、○八○元，再審被告乃核定補徵
稅額七六、六一五元。再審原告就該薪資所得部分，循序提起行政訴訟，原判決以本
件中科院之預算雖分別依計畫編列人事費支應其員工之各項給與，但實際上領受「品
位加給」或「技術津貼」之非軍職人員，無論配屬之單位參與不同計畫，均依該院所
訂「科技人員品位加給支給標準表」、「技術員薪給標準表」之等級，每月按級定額
領取科技品位加給或技術津貼。且該院與其聘僱人員之約定事項亦載明所指薪給，除
實物代金及眷補費外，包括全部給與，其非軍職人員所領受之科技品位加給或技術津
貼，核屬因提供勞務所取得之報酬，應無行為時所得稅法第四條第八款免納所得稅規
定之適用。況再審被告於八十二年間派員前往該中科院瞭解結果，其支付非軍職人員
之科技品位加給及技術津貼確係按月給付方式，復經中科院八十一年十一月三日（八
一）訓誠字第一六八七三號函致再審被告，說明該院各類薪資扣繳所得稅狀況：以該
院「於年度開始即訂有各項研究計畫，並按照研究計畫逐月實施。各項研究計畫除一
般經費外，為獎勵科技人員竭盡心智參與研發工作，另編列研發人員研究補助費及技
術津貼。為便利作業，研發人員研究補助費係採按月發放方式，再經由成本歸戶手續
，回歸計畫預算內（研究補助費採個案給付，必將增加人力及作業之負擔，不符經濟
效益）」等語。足見中科院給付非軍職員工之品位加給及技術津貼之所得，屬經常性
給與，且依職級按月定額支給，為提供勞務所取得之報酬，依行為時所得稅法之規定
，核非免稅之薪資所得，再審被告依法發單補徵稅款，並未逾稅捐稽徵法第二十一條
所定核課期間，於法並無不合。本件再審被告對再審原告課稅之處分，均無違租稅法
定主義及依法課稅原則，亦無信賴保護原則之適用。再審被告依法補徵漏報稅款，一
再訴願決定，遞予維持，均無違誤。再審原告起訴意旨，難謂為有理由，而駁回再審
原告在前訴訟程序之訴，殊無所適用之法規與應適用之現行法規相違背，或與解釋判
例有所牴觸情形。再審原告以原判決具有再審事由，主張如事實欄所載。經查財政部
七十九年、八十三年及八十七年編印之所得稅法令彙編未將財政部六十八年十一月三
十日台財稅三八五○一號函及行政院台八十四財三七○○七號函編入，依該部七十九
年十月十八日台財稅第000000000號、八十三年八月三十一日台財稅第00
0000000號、八十七年九月二十一日台財稅第八七一九六五三六六號函，非經
重行核定固不再援用。唯解釋函未編入彙編之原因不一，並非即認該解釋函與稅法規
定相違，稅捐稽徵機關本於稅法規定，其結論如與未經編入彙編之解釋函相同，亦難
謂為違法。原處分及一再訴願決定贅引上開二函釋，縱有未洽，惟依前開稅法，系爭
所得既非免稅所得，依法應予核課，結論相同，仍應予維持。再查，所得稅法第四條
第八款立法意旨，固在獎勵研究等，但仍須合於該款規定要件者，始能獲免稅獎勵，
尚非所有獎學金或補助費均得免稅。中科院發給員工之薪資雖分本薪與科技品位加給
、技術津貼二部分，但無論其給付名目為何，既均非免稅所得，自應全數納稅。另上
開所得稅法規定一直未變更，且財政部（六十八）台財稅第三八五○一號函明白指出
，凡依職級按月定額發給者，應屬研究人員之薪資所得，所得人應申報課稅，並未就
系爭依職級按月定額發給之所得為應予免稅之承諾。稅捐稽徵機關未於中科院成立時
，立即查明該院非軍職人員之品位加給、技術津貼得否免稅，其領取者有否申報納稅
，僅係稅捐機關有無失職問題，尚難據此認定再審被告同意系爭所得為免稅所得，更
非訴願法第二條、第九條第二項所指視同行政處分。桃園縣稅捐稽徵處大溪分處八十
年四月八日函係回復檢舉人之檢舉，並非對納稅義務人為免稅之處分。再審被告八十
二年四月十五日北區國稅三第八二○○七三○七號函僅係再審被告對財政部之建議函
，並非對外發布之有效函釋，縱再審原告因故不知悉前開法律或前開函示意旨，仍不
能邀免納稅義務。行政院、財政部就中科院非軍職人員所領品位加給及技術津貼等函
釋，均係對該類所得是否合於所得稅法第四條第八款免稅條件為解釋，亦即對條文文
義為闡明，性質上為解釋函，應自法規生效之日起有其適用，且上開函釋並非就稅法
未規定事項另作補充規定。稅法對何種所得應課稅，何種所得可免稅，既已有規定，
再審被告自無待財政部就特定人之特定所得再為函釋，始得課徵。再審被告所為補稅
處分，尚無違反稅捐稽徵法第一條之一規定或依法課稅原則。而有無扣繳憑單，中科
院補發之扣繳憑單是否有權人所核發，於再審原告之納稅義務並無影響。原判決並非
以扣繳憑單為判決基礎，且再審原告所指經偽造、變造之扣繳憑單，亦未經刑事判決
宣告有罪確定，自不得執為再審理由。再審原告未申報系爭所得，縱無故意或過失，
亦僅得免予處罰，仍應補納短納之所得稅。至品位加給、技術津貼應否併入退休金？
已退休、去世人員如何追繳所得稅？可否請求補發退休金差額均係另案問題，非本件
所得審究。再審原告所舉監察院函，縱認中科院及稅捐稽徵機關行政疏失，亦難因此
免除納稅之義務。另李前總統對該黨員如何提示，係該黨事務，與依法課稅無涉。再
審原告復引用學者論著，案情不同之本院五十四年度判字第二五五號判決及行政程序
法之規定，仍認應有信賴保護原則之適用，無非係法律上見解之歧異，且與「為判決
基礎之證物係偽造或變造」之再審事由並不符合。又再審原告於八十八年六月三日提
出之再審狀理由欄第三點項下已載明：「監察院八五院台財字第二四五七號中，亦調
查指出桃園縣稅捐稽徵處大溪分處於八十年四月八日回復檢舉納稅義務人．．．，又
監察院分別於八十七年十一月二十日以八七院台財字第八七二二○○五八○號及十二
月二十二日八七院台財字第八七二二○○六五八號函亦表明．．．」，並檢附各該函
件為證，足見再審原告早已知悉並得使用上開證物，其竟遲至八十八年十一月二十四
日具狀謂於八十八年十月二日始行獲得各該函件，殊難採信，則其據為再審事由，於
法自屬不合。此外再審原告泛言原判決合於行政訴訟法第二百七十三條第一項第十一
、十三、十四款規定之再審事由，然未能提出合於各該項規定之事證，亦屬無據，綜
上所述，本件再審之訴，顯無再審理由，應予駁回。又本件事證已臻明晰，無行言詞
辯論之必要，中科院亦非本件訴訟標的須合一確定者或因本件撤銷訴訟之結果，其權
利或法律上之利益，將受損害者，自無庸命其參加，併此指明。
據上論結，本件再審之訴為無理由，爰依行政訴訟法施行法第二條、行政訴訟法第二
百七十八條第二項、第二百八十一條、第九十八條第三項前段，判決如主文。
中　　華　　民　　國　　九十一　　　年　　　　七　　　月　　　　十八　　日
                    最 高 行 政 法 院  第 四 庭
                                審 判 長 法  官　　　廖　政　雄
                                         法  官　　　趙　永　康
                                         法  官　　　林　清　祥
                                         法  官　　　鍾　耀　光
                                         法  官      姜  仁  脩
右  正  本  證  明  與  原  本  無  異
　　　　　　　　　　　　　　　　　　　　 法院書記官　張　雅　琴
中　　華　　民　　國　　九十一　　　年　　　七　　　　月　　　十九　　　日
